【裁判字號】    98,台上,274
【裁判日期】    980226
【裁判案由】    請求損害賠償等
【裁判全文】
最高法院民事判決              九十八年度台上字第二七四號
上  訴  人  甲○○
訴訟代理人  吳文豊律師
被 上訴 人  乙○○
訴訟代理人  許乃丹律師
上列當事人間請求損害賠償等事件，上訴人對於中華民國九十七
年九月二十三日台灣高等法院高雄分院第二審判決（九十七年度
重上字第三一號），提起上訴，本院判決如下：
    主  文
原判決廢棄，發回台灣高等法院高雄分院。
    理  由
本件被上訴人主張：伊於民國四十年六月間經養母李周幼收養。
嗣李周幼於九十四年三月六日死亡，伊為其繼承人。李周幼生前
曾與上訴人同居長達二、三十年。上訴人與李周幼同居期間，自
八十八年間起多次利用李周幼生病住院之機會，未經李周幼同意
盜用李周幼之印章，盜領李周幼存款。李周幼於出院後察覺追討
。上訴人只好再將金額轉回李周幼帳戶內，但未全數轉入。上訴
人明知李周幼已於九十四年三月六日死亡，竟仍於同年月七日持
李周幼印章及相關資料至第一商業銀行股份有限公司楠梓分行（
下稱楠梓分行），將李周幼存放於該分行之定期存款新台幣（下
同）七百九十九萬九千二百六十八元辦理中途解約後，連同於該
分行帳號中第00000000000號帳戶（下稱李周幼帳戶
）內原有存款共計八百四十萬四千元，以轉帳方式轉入上訴人於
該分行帳號第00000000000號帳戶（下稱上訴人帳戶
）內。上訴人之行為不法侵害伊之繼承權及因繼承所得之財產上
權利等情，爰依侵權行為及不當得利之法律關係，求為命上訴人
返還八百四十萬四千元予伊及其他公同共有人李萬土，並自九十
四年三月七日起加計法定遲延利息之判決。
上訴人則以：李周幼於三十餘年前與伊情投意合共賦同居。伊結
識李周幼前已頗有積蓄。兩人同居後，李周幼要求伊將所有之部
分銀行存款轉至其名下。伊為節稅起見，於徵得李周幼同意後，
將伊所有之部分存款以李周幼名義存入楠梓分行。惟李周幼名義
之各種存款，實際上均係伊所有，其存提款均由伊親赴楠梓分行
處理，且李周幼帳戶之存摺及印章，亦均由伊保管持有。李周幼
概括授權伊製作其名義之存、提款單，伊僅係借用李周幼名義開
戶。在李周幼死亡後，依李周幼生前概括授權，製作提款單，將
借用其名義存放之存款轉回伊之帳戶內，既非侵權行為亦無不當
得利等語，資為抗辯。
原審維持第一審所為上訴人敗訴之判決，駁回其上訴，無非以：
上訴人曾於八十九年七月二十一日前往楠梓分行，以李周幼之印
章、印文，填具二千五百萬元之取款憑條，將李周幼帳戶內存款
二千五百萬元匯至上訴人同一分行之帳戶；上訴人又於九十三年
六月十八日前往楠梓分行，以李周幼之印章蓋用印文，填具一千
萬元之取款憑條，將李周幼帳戶內存款轉至上訴人同一分行之帳
戶；上訴人於李周幼死亡後之隔天即九十四年三月七日，前往楠
梓分行，將李周幼帳戶內之金額及定期存款解約後之金額共計八
百四十萬四千元轉帳至上訴人同一分行之帳戶；被上訴人係李周
幼之合法繼承人等情，為兩造所不爭執。次查上訴人辯稱李周幼
帳戶內之現金，係其為節稅之用而轉入李周幼帳戶內。資金來源
主要係伊擔任乩童及土地遭政府徵收所獲之補償云云。然查李周
幼帳戶八十二年十二月有存入二百八十餘萬元，八十三年至八十
七年間，每月亦至少會有存入數十萬元現款，而上訴人自承其獲
土地徵收補償係於八十九年五月間。準此，八十九年五月前，李
周幼帳戶內不可能存有上訴人因土地徵收所獲之補償金。李周幼
帳戶自八十二年至八十七年止，每年存款餘額均為近百萬元或高
達數百萬元。且依上開交易往來明細，李周幼存入之現金並非由
上訴人轉匯。上訴人辯稱李周幼帳戶內之現金均為其所有，尚難
採信。再查依證人顏維敏及林王阿錦之證詞，均無法證明信徒交
付錢予李周幼後，李周幼與上訴人間如何分配，該二人之證詞，
尚無法證明李周幼帳戶內之現金為上訴人所有。參以李周幼帳戶
於八十七年以前，並無上訴人轉匯之款項，益徵李周幼帳戶內之
現金，應為李周幼個人所得。證人葉再仁證稱：上訴人有時候會
將他戶頭的錢領出來存入李周幼的戶頭，或者有時候將李周幼戶
頭的錢領出來存入上訴人戶頭。這二個戶頭的錢時常互有往來。
這樣的戶頭往來都是上訴人在處理，在我的印象中沒有李周幼來
處理過這樣的事情等語。由此雖可認上訴人帳戶與李周幼帳戶互
有資金往來，且上訴人有時會單獨來辦理李周幼帳戶存提款事宜
。然證人葉再仁亦證稱李周幼曾與上訴人共同至銀行處理存提款
事務。上訴人自承自六十幾年時起即與李周幼相識，因雙方情投
意合而同居生活，既然上訴人與李周幼共同生活，且感情和睦，
又共同經營廟內事務，由上訴人負責替李周幼處理存提款事宜，
尚屬合理，亦難以上訴人有代李周幼處理李周幼帳戶之存提款之
舉，即認李周幼帳戶內之存款均係上訴人所有。至於上訴人雖辯
稱：依常情定期存款一定要本人始能辦理解約，既然伊能成功辦
理四次李周幼帳戶之定期款單解約，表示李周幼帳戶確是由伊負
責使用，楠梓分行行員才會同意讓非帳戶名義人之伊來辦理解約
等語。然依證人葉再仁及巫慧玲之證言，定期存款解約並非限定
本人始能辦理，亦可委託他人辦理，且楠梓分行亦無向本人確認
是否解約之規定。上訴人縱分別於八十八年、九十三年及九十四
年間，成功辦理四次李周幼帳戶之定期存單解約，僅能證明係由
上訴人代辦解約手續而已，亦無法以此證明李周幼帳戶內之現金
確係上訴人所有。上訴人所提之各項證據，均無法證明李周幼帳
戶內之現金為上訴人所有及係上訴人信託寄放在李周幼帳戶內。
上訴人於九十四年三月七日擅將李周幼帳戶內之現金八百四十萬
四千元轉入上訴人帳戶，係侵害被上訴人與另一繼承人李萬土之
繼承權。從而，被上訴人依侵權行為之法律關係，請求上訴人賠
償伊與其他公同共有人李萬土八百四十萬四千元及自損害發生日
即九十四年三月七日起至清償日止按週年利率百分之五計算之利
息，應予准許等詞，為其判斷之基礎。
按法院認定事實應憑證據，而證據之證明力固由法院依其自由心
證斷定之，惟其認定須合於論理法則與經驗法則，否則其事實之
認定，即屬違背法令。故民事訴訟法第二百二十一條第三項明定
：法院依自由心證判斷事實之真偽，不得違背論理及經驗法則。
查本件上訴人曾分別於李周幼生前之八十九年七月二十一日及九
十三年六月十八日自李周幼帳戶提領二千五百萬元及一千萬元轉
至上訴人帳戶，而李周幼生前對此似未曾有任何異議或主張。另
楠梓分行職員葉再仁第一審即證稱：即上訴人有時候會將他戶頭
的錢領出來存入李周幼的戶頭，或者有時候將李周幼戶頭的錢領
出來存入上訴人戶頭。這二個戶頭的錢時常互有往來。這樣的戶
頭往來都是上訴人在處理，在我的印象中沒有李周幼來處理過這
樣的事情等語（見第一審卷B 第二五頁）。又九十四年三月七日
為上訴人辦理李周幼三張定期存單解約及轉存上訴人帳戶之巫慧
玲於原審亦證稱：一直以來，李周幼的帳戶都是上訴人在處理。
辦理李周幼帳戶解約情形，上訴人有帶印章、存摺來，因為一直
以來李周幼的帳戶都是上訴人來處理，所以我就這樣辦理。上訴
人當時跟我講說想要解約，將錢提出，轉到他的帳戶。因為平常
上訴人都是兩個帳戶轉來轉去，所以我就幫他辦理等語（見原審
卷第九八頁）。是依前述兩次上訴人將李周幼之定期存款解約並
存入上訴人帳戶之經驗及上述二位證人之證言，上訴人主張李周
幼生前授權其得製作提款單將借用李周幼名義之存款轉回其帳戶
內，似非無據。原審未能推研明析，遽以上揭理由，為上訴人敗
訴之判決，是否無違經驗法則，非無再研求之餘地。上訴論旨，
執以指摘原判決不當，求予廢棄，非無理由。
據上論結，本件上訴為有理由。依民事訴訟法第四百七十七條第
一項、第四百七十八條第二項，判決如主文。
中    華    民    國  九十八  年    二    月  二十六  日
                      最高法院民事第四庭
                          審判長法官  許  朝  雄
                                法官  陳  淑  敏
                                法官  鄭  玉  山
                                法官  黃  義  豐
                                法官  袁  靜  文
      本件正本證明與原本無異
                                      書  記  官
中    華    民    國  九十八  年    三    月   十一   日
                                                      V


司法院資訊處製作；財團法人民間司法改革基金會備份。
